ACORDAO-COMPLETO-2489341

ACÓRDÃO 1685/2021 ATA 26/2021 - PLENÁRIO

VISTOS, relatados e discutidos estes autos de Representação, apresentada pela licitante Orbenk Administração e Serviços Ltda., que noticia possíveis indícios de descumprimento do Acórdão 2791/2020-TCU-Plenário, prolatado em representação também de sua autoria (TC Processo 033.693/2020-0) , no novo edital publicado pela Universidade Federal do Paraná - UFPR, Pregão Eletrônico 21/2021, cujo objeto é a contratação de "empresa especializada na prestação de serviços terceirizados de limpeza e conservação, com dedicação exclusiva de mão de obra, contemplando fornecimento de materiais e equipamentos", para o atendimento de necessidades da entidade licitante,
ACORDAM os Ministros do Tribunal de Contas da União, reunidos em sessão do Plenário, por unanimidade, em: 
9.1. conhecer da presente representação, satisfeitos os requisitos de admissibilidade previstos art. 113, § 1º, da Lei 8.666/1993, c/c os arts. 235 e 237, inciso VII, do Regimento Interno deste Tribunal, e no art. 103, § 1º, da Resolução - TCU 259/2014, para, no mérito, considerá-la improcedente;
9.2. indeferir o pedido de concessão de medida cautelar formulado pelo representante, tendo em vista a inexistência dos elementos necessários para sua adoção;
9.3. encaminhar cópia do presente Acórdão à Universidade Federal do Paraná - UFPR e à empresa representante; e
9.4. arquivar os presentes autos, nos termos art. 250, inciso I, c/c 169, inciso V, do Regimento Interno deste Tribunal.

Representação sobre possíveis irregularidades em licitação para contratação de empresa especializada para prestação de serviços terceirizados de limpeza e conservação, com dedicação exclusiva de mão de obra, contemplando fornecimento de materiais e equipamentos.

Universidade Federal do Paraná - UFPR.

3. Representante: Orbenk Administração e Serviços Ltda. (CNPJ 79.283.065/0001-41).

13.1. Ministros presentes: Ana Arraes (Presidente), Benjamin Zymler, Raimundo Carreiro, Bruno Dantas e Jorge Oliveira.
13.2. Ministros-Substitutos convocados: Marcos Bemquerer Costa e Weder de Oliveira.
13.3. Ministro-Substituto presente: Augusto Sherman Cavalcanti (Relator).

AUGUSTO SHERMAN

Adoto como relatório a instrução lançada aos autos pela Selog (peça 15) :
"INSTRUÇÃO INICIAL DE REPRESENTAÇÃO COM PEDIDO DE CAUTELAR
	A. IDENTIFICAÇÃO DO PROCESSO

	TC Processo 018.694/2021-7
	Improcedente. Arquivar

	UNIDADE JURISDICIONADA
			UASG
	
	Universidade Federal do Paraná - UFPR
		153079
	
	REPRESENTANTE
		CNPJ
		PROCURAÇÃO

	Orbenk Administração e Serviços Ltda.
	79.283.065/0001-41
	Peças 10 e 11

OBJETO DA CONTRATAÇÃO
Contratação de empresa especializada para prestação de serviços terceirizados de limpeza e conservação, com dedicação exclusiva de mão de obra, contemplando fornecimento de materiais e equipamentos, para atender necessidades da Universidade Federal do Paraná - UFPR (peça 2, p. 1) .
	PROCEDIMENTO AUXILIAR DE
CONTRATAÇÃO
	MODALIDADE
	NÚMERO DO
CERTAME

	Não se aplica
	Pregão Eletrônico
	21/2021

	MODO DE DISPUTA
	CRITÉRIO DE JULGAMENTO

	Combinado (aberto e fechado) 
	Menor preço por grupo

	VIGÊNCIA
		VALOR CONTRATADO
	
	12 meses (peça 4, p. 2) a partir de 9/8/2021
	R$ 16.455.000,00
	
LEGISLAÇÃO QUE REGE O CERTAME
Lei 10.520/2002 (Lei do Pregão) e subsidiariamente a Lei 8.666/1993
FASE DO CERTAME
B. ALEGAÇÕES DO REPRESENTANTEOriginário do certame em comento, foi celebrado o contrato 42/2021 em 18/6/2021, por 12 meses a partir de 9/8/2021, podendo ser prorrogado por sucessivos períodos de 12 meses, até o limite de 60 meses, na forma do art. 57 da Lei 8.666/1993 (peça 4) .
O representante alega, em suma, que:
é autor da representação protocolada neste Tribunal em 23/9/2020, autuada sob o n. TC-Processo 033.693/2020-0, de cujo julgamento foi lavrado o Acórdão 2791/2020-TCU-Plenário, relator o Ministro Aroldo Cedraz, cujo teor se reproduz (peça 5) :
[...]
1.6. Dar ciência à Universidade Federal do Paraná, com fundamento no art. 9º, inciso I, da Resolução - TCU 315/2020, sobre as seguintes impropriedades/falhas, identificadas no Pregão 96/2020, para que sejam adotadas medidas internas com vistas à prevenção de outras ocorrências semelhantes:
1.6.1. o percentual de 20% estabelecido nos subitens 21.1.2, a e b, 21.1.4.1, 21.1.5.2 e 21.1.6.1, do item 21 - Das Sansões Administrativas do Edital, pode resultar um ônus desproporcional para a contratada, o que pode frustrar o caráter competitivo do certame, em afronta ao princípio da razoabilidade e à jurisprudência do TCU, a exemplo dos Acórdãos 145/2004, 597/2008, 1.449/2020 e 2.274/2020, todos do Plenário, de relatoria, respectivamente, dos Ministros Marcos Bemquerer, Guilherme Palmeira, Augusto Nardes e Raimundo Carrero, que se baseiam no art. 9º da Lei da Usura (Decreto 22.626/1933, revigorado pelo Decreto sem número de 29/11/1991) .
ocorre que, embora a UFPR tenha tido ciência das irregularidades existentes em seus editais de licitação e ter sido recomendada a não mais fazer constar o percentual de 20% de multa, restringindo-o ao teto de 10%, a Representada não o fez (peça 1, p. 4) ;
a Administração se omitiu a usar o Instrumento de Medição de Resultado - IMR para avaliar os níveis de qualidade de prestação de serviços esperados do contratado e para definir as adequações de pagamento para o caso de o serviço ser prestado com qualidade inferior, embora o edital esteja baseado na Instrução Normativa Seges 5/2017 (peça 1, p. 5) ;
a legalidade dessa sistemática nos contratos da Administração Pública Federal já foi reconhecida pelo Plenário do Tribunal de Contas da União, ao aprovar os entendimentos firmados na Nota Técnica nº 6/10 - SEFTI/TCU (peça 1, p. 5) :
Entendimento III: contratos administrativos com nível mínimo de serviço possuem mecanismos que possibilitam à APF remunerar o fornecedor na medida do cumprimento do nível de serviço pactuado no ajuste, adequando-se, portanto, ao paradigma da efetivação de pagamentos por resultados. Além disso, constituem uma forma recomendável de alcançar eficiência, eficácia e qualidade na prestação do serviço, bem como se mostra aderente ao princípio da legalidade aplicado à APF.
no tocante às sanções administrativas, assevera-se a exacerbação das porcentagens referentes às multas a serem aplicadas em decorrência de inexecução parcial ou total do contrato. Ao fixar um valor de multa exagerado, a Administração pode causar ao contratado um dano maior, pois a aplicação de multa abusiva inviabiliza a regular execução contratual, já que a contratada poderá ficar sem recursos para cumprir seus compromissos trabalhistas, tributários e comerciais. Além disso, podem causar enriquecimento ilícito da Administração em detrimento do contratado, o que afronta o sistema jurídico vigente (peça 1, p. 10) ; e
o Acórdão 597/2008-TCU-Plenário, da relatoria do Ministro Guilherme Palmeira, limita a 10% a aplicação de penalidades pecuniárias por atraso na execução do objeto contratual, e o julgamento do Recurso Especial 330.667/RS do STJ assevera o princípio da razoabilidade e cita
o art. 86 da Lei 8666/93, que não autoriza a fixação da aplicação da multa administrativa de mora em percentual exorbitante que importe em locupletamento ilícito dos órgãos públicos (peça 1, p. 11) .
Diante destas alegações, o representante requer que esta Corte:
determine cautelarmente, consoante previsão da Constituição Federal, nos termos do artigo 71 e seguintes, pela suspensão do Pregão Eletrônico 21/2021 da Universidade Federal do Paraná, até posterior julgamento da Representação e/ou quaisquer atos que Vossa Excelência julgar necessários;
notifique as autoridades para prestação de informações, informando para tanto a pregoeira do certame, Sra. Sandra Mara Reis dos Santos;
ao final, determine no julgamento de mérito da Representação, a anulação do Pregão Eletrônico 21/2021 da UFPR, já que descumpre decisão exarada no Acórdão 2791/2020-TCU-Plenário;
	
	a determinação das ações que se entender necessárias, nos termos da lei; e
que as intimações sejam feitas exclusivamente em nome da procuradora Simone Rosy do Nascimento Costa, inscrita na OAB/SC 43.503, sob pena de nulidade.

	C. EXAME DE ADMISSIBILIDADE
	
	LEGITIMIDADE DO AUTOR
	
	O representante possui legitimidade para representar ao Tribunal?
 (Fundamento em lei específica: art. 113, § 1º, da Lei 8.666/1993; Fundamento no Regimento Interno/TCU: art. 237, inciso VII e parágrafo único) 
	Sim

	REDAÇÃO EM LINGUAGEM COMPREENSÍVEL
	
	A representação está redigida em linguagem clara e objetiva, contém nome legível, qualificação e endereço do representante?
 (Fundamento: art. 235 do Regimento Interno/TCU) 
	Sim

	INDÍCIO CONCERNENTE À IRREGULARIDADE OU ILEGALIDADE
	
	A representação encontra-se acompanhada do indício concernente à irregularidade ou ilegalidade apontada pelo autor?
 (Fundamento: art. 235 do Regimento Interno/TCU) 
	Sim

	COMPETÊNCIA DO TCU
	
	A representação trata de matéria de competência do TCU? (Fundamento: art. 235 do Regimento Interno/TCU) 
	Sim

	INTERESSE PÚBLICO
	
	Os argumentos do autor indicam a possibilidade de existência de interesse público, caso restem comprovadas as supostas irregularidades apontadas na peça inicial.
 (Fundamento: art. 103, § 1º, da Resolução - TCU 259/2014) 
	Sim

	Análise quanto ao interesse público: Confirmadas as alegações do representante, restará configurada restrição indevida à competição e/ou potencial risco de inexecução ou execução insatisfatória do contrato.

	CONCLUSÃO QUANTO AO EXAME DE ADMISSIBILIDADE
	
	3. Presentes todos os requisitos de admissibilidade constantes no art. 113, § 1º, da Lei 8.666/1993, c/c o art. 237, inciso VII e parágrafo único, do Regimento Interno/TCU, e no art. 103,
§ 1º, da Resolução - TCU 259/2014, a representação deve ser conhecida.

	D. MEDIDA CAUTELAR - AVALIAÇÃO DOS PRESSUPOSTOS
	
	PERIGO DA DEMORA
	
	Há decisão judicial ou administrativa, sem especificação de prazo, para suspender o andamento do processo licitatório ou a contratação?
	Não

	O contrato decorrente do certame já foi assinado?
	Sim

Análise:
Está configurado o pressuposto do perigo da demora em razão de o contrato decorrente do certame haver sido assinado, mas encontra-se aguardando a prestação dos serviços decorrentes, pois o início de sua vigência remonta a 9/8/2021.
PERIGO DA DEMORA REVERSO
	O serviço/bem é essencial ao funcionamento das atividades da Unidade Jurisdicionada?
	Sim

	A Unidade Jurisdicionada está coberta contratualmente pelo serviço com razoável vigência (há a possibilidade de voltar a fase ou refazer o certame, a depender da consequência da concessão de cautelar no caso concreto) ou admite prorrogação excepcional?
	Não há informação

	Caso haja a possibilidade de manutenção do contrato com a atual prestadora dos serviços, as condições dessa contratação seriam melhores (menor preço e atendimento satisfatório) que o que se está em vias de contratar?
	Não há informação

Análise:
Consta do Termo de Referência (peça 2, p. 12) que a licitação atual será para substituir o Contrato 29/2017 com vigência até 12/06/2021 (peça 13) , celebrado com a representante, com possibilidade de ser prorrogado tendo em vista o ano da formalização do contrato.
O 8º Termo Aditivo ao Contrato 29/2017 foi no valor de R$ 8.432.639,58 para um período de seis meses (peça 13) , que corresponde ao valor mensal de R$ 1.405.439,93, enquanto o Contrato 42/2021 tem um valor mensal de R$ 1.371.250,00. Portanto, as condições do novo contrato parecem ser melhores.
Sendo assim, entende-se caracterizado o pressuposto do perigo da demora reverso, já que uma eventual medida cautelar para suspender a execução do Contrato 42/2021 implicaria na continuidade do contrato anterior, menos vantajoso.
PLAUSIBILIDADE JURÍDICA
	A Unidade Jurisdicionada está sujeita aos normativos supostamente infringidos?
	Sim

	Há plausibilidade nas alegações do representante ou nas verificações realizadas pela Unidade Técnica?
	Não

	Há indício de sobrepreço ou superfaturamento?
	Não

	Há grave risco de lesão ao erário, inexecução ou execução insatisfatória do objeto?
	Não

	Análise quanto à plausibilidade jurídica e quanto à necessidade de adoção de medida cautelar:
Analisadas as alegações e a documentação encaminhada, pode-se dividir a representação em 2 tópicos:
omissão da Administração quanto à utilização do Instrumento de Medição de Resultado
- IMR, sendo que, no edital, as instrumentalidades do IMR teriam convergido em penalidades, e tais institutos possuem natureza distinta; e
exacerbação das porcentagens referentes às multas a serem aplicadas em decorrência de inexecução parcial ou total do contrato, nas sanções administrativas.
Utilização do Instrumento de Medição de Resultados - IMR
O representante alega que a Administração se omitiu a usar o IMR para avaliar os níveis de qualidade de prestação de serviços esperados do contratado e para definir as adequações de pagamento para o caso de o serviço ser prestado com qualidade inferior, embora o edital esteja baseado na Instrução Normativa Seges 5/2017 (peça 1, p. 5) .
O IMR é um instrumento que permite definir bases objetivas a serem aplicadas no controle da qualidade do objeto executado, permitindo à Administração, também com base em previsão expressa nesse instrumento, promover as adequações de pagamento devidas no caso de não se verificar o atendimento das metas estabelecidas.
De acordo com atual jurisprudência do TCU, tais como os Acórdãos 84/2020, da relatoria do Ministro Bruno Dantas, e 2.681/2018, da relatoria do Ministro Walton Alencar, ambos do Plenário deste Tribunal, o IMR deve, sempre que possível, ser utilizado com vistas a dar efetividade à avaliação dos resultados na fiscalização dos contratos administrativos.
Ocorre que, diferentemente do que foi alegado pelo representante, o edital do Pregão Eletrônico 21/2021 previu a utilização do IMR. A previsão consta dos itens 12.8 e 13 do Termo de Referência (peça 2, p. 27) . Inclusive, o Anexo XVI do edital (peça 14) , que é o Modelo de Instrumento de Medição de Resultado (IMR) a ser utilizado na contratação, segue o mesmo padrão do Anexo V-B da IN Seges 5/2017, que traz esse modelo.
Também não prospera a alegação de que o edital faria uma confusão entre o IMR e as sanções administrativas. Os institutos, de natureza distintas, estão disciplinados separadamente. Conforme já foi dito, o IMR está disciplinado nos itens 12.8 e 13 do Termo de Referência (peça 2,
p. 27) , enquanto as Sanções Administrativas, no item 21 do Edital e item 19 do Termo de Referência (peça 2, p. 9-11 e 31-33) .
Portanto, não há plausibilidade jurídica nas alegações do representante.
Exacerbação das porcentagens referentes às multas a serem aplicadas
No que diz respeito à exacerbação das porcentagens referentes às multas previstas no Edital 21/2021, importa consignar que tanto a multa moratória prevista no art. 86, quanto a sanção do art. 87, inciso II, da Lei de Licitações não estabelecem critérios claros e objetivos acerca da dosimetria na aplicação dessas penalidades, o que acaba conferindo ao administrador público certa discricionariedade na escolha da sanção cabível no caso concreto, devendo sua atuação ser balizada pelas cláusulas contratuais e pelos princípios da razoabilidade e proporcionalidade.
Conforme previsão expressa dos mencionados dispositivos legais, não existe a possibilidade de serem aplicadas tais penalidades, sem a estrita observância do contraditório e da ampla defesa. Outrossim, caso o ato sancionador tenha sido praticado em inobservância dos princípios da Administração Pública, ou não se mostre proporcional à infração praticada, poderá ser revisto, ou mesmo ter sua nulidade declarada pelo Poder Judiciário.
Conquanto os arts. 86 e 87 da Lei 8.666/1993 prevejam que as multas sejam aplicadas 'na forma prevista no instrumento convocatório ou no contrato', há que se ter algum teto que seja considerado razoável e que não extrapole os limites previstos na legislação vigente.
Para o caso de contratos celebrados com a Administração Pública com base na legislação anterior à nova Lei de Licitações (Lei 14.133/2021) , como ocorreu no presente caso, não existe norma específica para delimitar as sanções decorrentes da inexecução total ou parcial do objeto das avenças, ou ainda para a não celebração do contrato. Contudo, algumas decisões no TCU utilizam os limites estabelecidos, de forma geral, pelo Decreto 22.626/1933, revigorado pelo
  Decreto sem número de 29/11/1991 (popularmente conhecido como Lei da Usura) , que dispõe sobre os juros nos contratos. O art. 9º desse normativo afirma que não é válida a cláusula penal superior à importância de 10% do valor da dívida. São exemplo os Acórdãos 145/2004, 597/2008 e 1.449/2020, todos do Plenário, de relatoria, respectivamente, dos Ministros Marcos Bemquerer, Guilherme Palmeira e Augusto Nardes, que se manifestaram acerca da limitação a 10% à sanção aplicada.
 Inclusive, conforme alegado pelo representante, no âmbito do Acórdão 2791/2020-TCU-Plenário, relator o Ministro Aroldo Cedraz, foi determinada a seguinte ciência à UFPR (peça 5) :
[...]
1.6. Dar ciência à Universidade Federal do Paraná, com fundamento no art. 9º, inciso I, da Resolução - TCU 315/2020, sobre as seguintes impropriedades/falhas, identificadas no Pregão 96/2020, para que sejam adotadas medidas internas com vistas à prevenção de outras ocorrências semelhantes:
1.6.1. o percentual de 20% estabelecido nos subitens 21.1.2, a e b, 21.1.4.1, 21.1.5.2 e 21.1.6.1, do item 21 - Das Sansões Administrativas do Edital, pode resultar um ônus desproporcional para a contratada, o que pode frustrar o caráter competitivo do certame, em afronta ao princípio da razoabilidade e à jurisprudência do TCU, a exemplo dos Acórdãos 145/2004, 597/2008, 1.449/2020 e 2.274/2020, todos do Plenário, de relatoria, respectivamente, dos Ministros Marcos Bemquerer, Guilherme Palmeira, Augusto Nardes e Raimundo Carrero, que se baseiam no art. 9º da Lei da Usura (Decreto 22.626/1933, revigorado pelo Decreto sem número de 29/11/1991) .
A UFPR tomou ciência da notificação do referido Acórdão em 23/10/2020, conforme peça 19 do TC Processo 033.693/2020-0, o que caracterizaria reincidência na falha apontada por este Tribunal.
O percentual de 10% foi extrapolado nas Sanções Administrativas definidas no edital, nos itens 21.1.2, a e b, 21.1.4.1, 21.1.5.2 e 21.1.6.1 (peça 2, p. 9-10) , e reproduzidos no Termo de Referência, nos itens 19.1.2, a e b, 19.1.4.1, 19.1.5.2 e 19.1.6.1 (peça 2, p. 31-32) , que estabeleceram o percentual de 20%, que poderia resultar em ônus desproporcional à contratada, e, em tese, durante o processo licitatório, poderia levar à restrição indevida à competição.
Assim, realizada consulta à Ata de Realização do Pregão Eletrônico 21/2021, constatou-se a participação de 20 empresas (peça 12, p. 1) que ofereceram 74 lances, sendo que a empresa classificada em primeiro lugar negociou um valor final de R$ 16.455.000,00, correspondente a uma redução de 21%. Verifica-se assim que a ampla participação no certame demonstra não ter havido, no caso concreto, restrição à competição, tendo havido uma grande redução de preço nos lances ofertados, expressiva em relação ao valor estimado (R$ 20.902.844,45) .
De qualquer forma, restaria o descumprimento a uma ciência deste Tribunal. Ocorre que, em suas últimas instruções, esta Unidade Técnica (Selog) vem entendendo que não se aplica o limite de 10% previsto na chamada Lei da Usura. Inicialmente, em 18/11/2020, a Selog submeteu ao descortino da relatora do TC Processo 033.726/2020-5, Ministra Ana Arraes, proposta para modificar o entendimento desta Corte de Contas sobre a matéria, cujo mérito, entretanto, não chegou a ser apreciado pelo Tribunal (Acórdão 4069/2020-TCU-Plenário) .
Assim, para melhor compreensão do encaminhamento da matéria, cabe reproduzir excerto do referido pronunciamento da   Secretária   da   Selog,   extraído   da   peça   28   do TC Processo 033.726/2020-5, in verbis:
Da multa contratual (item 25.4, 'a.1', da instrução técnica de peça 26) 
4. Como historiado a seguir, a jurisprudência desta Corte de Contas, embora já tenha utilizado os referenciais do Código de Defesa do Consumidor para a fixação do percentual de multa nos contratos administrativos, se consolidou no sentido de que às multas moratórias deve ser aplicado o limite de 10% previsto no art. 9º do Decreto 22.626/1933 (Lei de Usura) :
Acórdão 145/2004-TCU-Plenário, Voto, relatoria do Min. Marcos Bemquerer:
15. Nada obstante, cabe apreciar, nesta oportunidade, questão relacionada ao percentual devido para tal penalidade, porquanto aquele previsto na Cláusula Decima Primeira do Contrato n. 029/2001 (fl. 458 - vol. 2) acabou por gerar expectativa de multa com valores desarrazoados, conforme análises empreendidas na Comissão de Sindicância instaurada para apurar as responsabilidades pelo atraso na entrega das aeronaves, na Consultoria Jurídica do Ministério da Justiça e na própria Direção do DPRF, que entendeu aplicável a exorbitante quantia de R$ 12.866.146,73 (fl. 864 - vol. 3) , o que extrapola o limite previsto no art. 9º da Lei de Usura (Decreto n. 22.626/1933, revigorado por Decreto s/ n. 29/11/1991) e na Lei n. 8.078/1990, que se refere ao Código de Defesa do Consumidor.
 (...) 
24.Ante todo o exposto, conforme alvitrado pela 3ª Secex, em caráter excepcional, deve o DPRF adotar as providências necessárias com vistas à efetivação dos ajustes pertinentes na citada cláusula contratual com a finalidade de alterar a multa moratória, pelo atraso na entrega do objeto ou no cumprimento da obrigação, para 2% do valor global do Contrato, com base na Lei n. 8.078/1990 e alterações posteriores, promovendo a cobrança devida junto à empresa Helicópteros do Brasil S/A.
Acórdão 597/2008-TCU-Plenário, relatoria do Min. Guilherme Palmeira:
9.1.19. promova a pertinente adaptação da Cláusula Décima Segunda da minuta de contrato, vez que referido dispositivo prevê a possibilidade de cumulatividade de aplicação de penalidades pecuniárias por atraso na execução do objeto contratual as quais poderão importar em extrapolação do limite de 10 % previstos no Decreto nº 22.626, de 07/04/1933 (consoante entendimento exposto pelo TCU no TC - Processo Processo 016.487/2002-1 - Representação - Acórdão 145/2004-TCU-Plenário) ;
Acórdão 1449/2020-TCU-Plenário, relatoria do Min. Augusto Nardes:
1.6.1.2.a falta de um limite máximo para aplicação das multas constantes do item 18.2.2.4 do Termo de Referência anexo ao Edital do PE 10/2020 poderá resultar um ônus desproporcional para a contratada, o que pode frustrar o caráter competitivo do certame, em afronta ao princípio da razoabilidade e à jurisprudência do TCU, a exemplo dos Acórdãos 145/2004 e 597/2008, ambos do Plenário, de relatoria, respectivamente, do Ministro Marcos Bemquerer e Guilherme Palmeira, que se baseiam no art. 9º da Lei da Usura (Decreto 22.626/1933, revigorado pelo Decreto sem número de 29/11/1991) , e ao art. 3º, § 1º, I, da Lei 8.666/1993;
Acórdão 2274/2020-TCU-Plenário, relatoria do Min. Raimundo Carreiro:
9.4.2. a multa prevista no item 21.1.3 do Edital do Pregão Eletrônico 34/2020, por ter como base de cálculo o valor total estimado da contratação e por vislumbrar-se que o preço final contratado será inferior ao montante estimado, em face das disputas de lances entre os licitantes, pode extrapolar o limite previsto no art. 9º do Decreto 22.626, de 7/4/1933, revigorado pelo Decreto sem número de 29/11/1991, consoante jurisprudência do TCU; e
Acórdão 2641/2020-TCU-Plenário, relatoria do Min. Augusto Nardes:
1.7.4. Enviar à Advocacia Geral da União, cópia desta deliberação, para que avalie a conveniência e oportunidade de alteração da cláusula que autoriza aplicação de sanção em até 15% do valor adjudicado, contida no subitem 21.2.2.3 do item 21 'DAS SANÇÕES ADMINISTRATIVAS' do modelo 'Termo_ de_ referência_ serviços_ continuados_ sem_ dedicação_ exclusiva_ de_ mão_de_obra' versão Julho/2020, em vista da jurisprudência do TCU, a exemplo dos Acórdãos 145/2004, 597/2008, 1.449/2020 e 2.274/2020 todos do Plenário, de relatoria, respectivamente, dos Ministros Marcos Bemquerer, Guilherme Palmeira, Augusto Nardes e Raimundo Carrero, que se baseiam no art. 9º da Lei da Usura (Decreto 22.626/1933, revigorado pelo Decreto sem número de 29/11/1991) ;
5. Da leitura dos precedentes, verifica-se que o Tribunal pretendeu, com as manifestações proferidas, evitar a aplicação ao contratado de um ônus desproporcional e desarrazoado que pudesse frustrar a competitividade dos certames. A fundamentação nos julgados mais recentes para tanto foi a replicação da jurisprudência precedente e dominante, que remonta ao ano de 2004.
6. Analisando mais detidamente o relatório que fundamentou o paradigmático Acórdão 145/2004-TCU-Plenário, destaca-se o trecho a seguir (grifado) :
2.1.18 Observa-se que o percentual assinalado tanto no edital, quanto no contrato, acabaria por gerar uma multa que extrapolaria, por exemplo, o limite previsto no art. 9º da Lei de Usura  (Decreto n. 22.626, de 7 de abril de 1933, revigorado por Decreto sem número de 29 de novembro de 1991) , na qual é prescrito que 'não é válida cláusula penal superior à importância de 10% do valor da dívida'.
2.1.19 Ressalta-se, porém, que não é consensual nesta Corte de Contas e na doutrina sua aplicação aos contratos firmados com a Administração Pública, embora outros normativos vigentes, aplicáveis a assuntos correlatos, a exemplo da Medida Provisória n. 2.172-32, de 23 de agosto de 2001, evidenciem a nulidade de estipulações contratuais de cunho usurário.
7. Verifica-se que, já naquela oportunidade, a Lei de Usura foi usada como referência no intuito de demonstrar, no caso concreto, que os percentuais de multa estipulados no contrato e no edital eram elevados e poderiam vir a afastar potenciais interessados no certame. A indicação do percentual veio, ainda, acompanhada de ressalva quanto à falta de consenso, àquela altura, de sua aplicação a contratos administrativos nesta Corte de Contas e na doutrina.
8. Mais recentemente, nada obstante os julgados mencionados, o corpo técnico da Advocacia-Geral da União (AGU) , no âmbito do Parecer 00008/2020/CPLC/DEPCONSU/PGF/AGU, de 6/11/2020, lançou nova luz à questão, produzindo argumentos jurídicos no sentido de que o limite máximo da multa contratual moratória ou compensatória nos contratos administrativos deve ser o valor da obrigação contratual principal, com base no art. 412 do Código Civil, aplicável aos contratos administrativos por força do art. 54, caput, da Lei n. 8.666, de 1993, não se prestando à espécie (contratos administrativos) a aplicação dos limites impostos pela Lei de Usura.
9. Buscando a uniformização de entendimento no âmbito do órgão no que tange ao percentual máximo da multa moratória aplicável aos contratos administrativos, a AGU considerou indevida, com fundamento nos argumentos transcritos a seguir, tanto a aplicação dos limites impostos pela Lei de Usura, quanto o previsto na Lei 9.430/1996:
9. Registro que mesmo sendo um instituto jurídico com características próprias e inconfundíveis, o contrato administrativo não pode ser visto de forma isolada dos demais diplomas legislativos, em particular do Código Civil, na medida em que os sistemas de contratação pública e privada não são antagônicos, devendo haver a aplicação dos princípios da teoria geral dos contratos e das disposições de direito privado aos contratos administrativos, servindo o Código Civil como base conceitual para a Lei de Licitações e Contratos, conforme determina o art. 54, caput, da Lei n. 8.666, de 1993.
10. Como sabido, a cláusula penal é um pacto acessório, regulamentado pela Lei Civil (arts. 408 a 416) , pelo qual as partes, por convenção expressa, submetem o devedor que descumprir a obrigação a uma pena ou multa no caso de mora (cláusula penal moratória) ou de inadimplemento (cláusula penal compensatória) (WALD, Arnaldo, Direito Civil. Direito das obrigações e teoria geral dos contratos. 21ª ed. Saraiva: São Paulo, 2013. p. 192) .
 (...) 
Sobre a limitação do valor da cláusula penal, o Código Civil de 2002 manteve a mesma determinação do art. 920 do Código Civil de 1916, dispondo no art. 412 que:
Art. 412. O valor da cominação imposta na cláusula penal não pode exceder o da obrigação principal.
Ainda sobre o teto das cláusulas penais, o art. 9º do Decreto n. 22.626, de 1933 (Lei de usura) , tem a seguinte previsão:
Art. 9º. Não é válida a cláusula penal superior a importância de 10% do valor da dívida. (...) 
19. Cabe registrar que o Superior Tribunal de Justiça possui precedentes no sentido de que o limite de 10% do valor da dívida, previsto no art. 9º da Lei de Usura, somente se aplica aos contratos de mútuo, uma vez que se trata de uma lei especial, não se aplicando aos demais contratos. Confira:
Embargos à execução. Multa. Limitação. Precedentes.
Já decidiu esta Corte que o 'Decreto 22.626, como lei especial, só tem aplicação ao mútuo, não limitando a pena convencional prevista no art. 920 do Código Civil', para concluir que 'a cláusula penal prevista em contratos não regidos por norma especial só encontra limite no artigo 920 do Código Civil' (EDclREsp nº 85.356/SP, Relator o Senhor Ministro Eduardo Ribeiro, DJ de 29/11/99) . 13/11/2020
Recurso especial conhecido e provido.
 (REsp 151.458/RS, Rel. Ministro ANTÔNIO DE PÁDUA RIBEIRO, Rel. p/ Acórdão Ministro CARLOS ALBERTO MENEZES DIREITO, TERCEIRA TURMA, julgado em 08/11/2002, DJ 17/03/2003, p. 224, g.n.) CIVIL - RECURSO ESPECIAL - LOCAÇÃO - DESPEJO POR FALTA DE PAGAMENTO - MULTA MORATÓRIA CONTRATUAL
- LEI DE USURA E CÓDIGO DE DEFESA DO CONSUMIDOR - INAPLICABILIDADE.
- A Lei de Usura (Decreto nº 22.626/33) é aplicável somente aos contratos de mútuo, não podendo incidir sobre o contrato de locação para redução da multa moratória livremente convencionada entre o locador e o locatário. Outrossim, é entendimento pacífico no âmbito desta Corte Superior de Uniformização Infraconstitucional a não aplicabilidade do Código de Defesa do Consumidor (Lei nº 8.078/90, com a redação dada pelo art. 52, d a Lei nº 9.298/96) nos pactos locatícios, especialmente no que se refere à multa pelo atraso no pagamento do aluguel, já que firmados de forma diversa (livre convenção) e nos termos da legislação pertinente (Lei nº 8.245/91) .
- Precedentes (REsp nº s 262.620/RS, 266.625/GO e 399.938/MS) . 3 - Recurso conhecido, porém, desprovido. (REsp 324.015/SP, Rel. Ministro JORGE SCARTEZZINI, QUINTA TURMA, julgado em 03/10/2002, DJ 11/11/2002 p. 247, g.n.) .
Tais precedentes têm fundamento em julgados do Supremo Tribunal Federal (v.g. RTJ nº 87/155) , no sentido de que 'o próprio Decreto n° 22.626, de 7 de abril de 1933, refere- se, expressamente, ao interesse de coibir a remuneração exagerada do capital, com prejuízo do desenvolvimento das classes produtivas, o que claramente lhes desvela os fins e os objetivos. De resto, há que atender à significação restrita de usura, que é a própria percepção de juros, aplicando-se, entretanto, ao caso de juros imodestos, do proveito exagerado do empréstimo do dinheiro.'
Sobre o tema, registro a lição de Caio Mário da Silva Pereira:
Quando entrou em vigor o Decreto nº 22.626, de 1933, houve quem nele visse uma revogação do art. 920 do Código Civil [art. 412 do Código Civil de 2002], e arestos existem, aplicando tal doutrina, e sustentando, em conseqüência, que nenhuma cláusula penal pode exceder a 10% do valor da obrigação. Sem fundamento, porém, a doutrina não vingou, pois que o referido Decreto nº 22.626/33, como lei especial que é, só tem aplicação ao mútuo. Daí ficar assente o princípio que a doutrina consagra e a jurisprudência aplica: o valor da cominação imposta na cláusula penal não pode exceder o da obrigação principal, salvo nos casos especiais em que, por exceção, a lei estatui outra limitação. (...) De lege ferenda, contudo, não faltam espíritos de escol sustentando, em nome da eqüidade, a sua redutibilidade pelo juiz, a requerimento do devedor, quando o confronto com a obrigação principal revela seu evidente excesso.' (PEREIRA, Caio Mário da Silva. Instituições de Direito Civil. vol. II, Rio de Janeiro: Forense, 1997, p. 109, g.n.) 
De fato, cabe ressaltar a distinção entre os institutos, pois juros são frutos devidos ao credor a título de rendimento, ao passo que a multa contratual moratória incide apenas quando houver atraso no cumprimento da prestação. Por sua vez, a multa contratual compensatória difere da indenização, pois deriva de uma previsão anterior ao inadimplemento, mutuamente acordado pelas partes contratantes.
Os juros constituem o preço pelo uso do capital, isto é, a expressão econômica da utilização do dinheiro e, por isso mesmo, são considerados frutos civis (TEPEDINO, Gustavo e et alli. Código Civil Interpretado. Rio de Janeiro: Renovar, 2003, p. 734) .
Os juros têm por escopo, por um lado, promover a remuneração do credor pela privação de seu capital e, por outro, compensar-lhe pelo risco de sua não restituição. Desta forma, pode-se dizer que, quanto maior a procura por capital e mais intenso o risco do inadimplemento, mais elevados serão os juros praticados no mercado; por outro lado, mais baixos serão os juros se escassa for a procura por capital e maior for a segurança na sua devolução. De tal assertiva advém o postulado, consagrado pelas ciências econômicas, de que o juro é proporcional, simultaneamente, ao montante de capital e ao período em que este permanece à disposição do devedor (idem, pp 734-5) .
Diferente, como dito, é o escopo da cláusula penal, que é uma cláusula acessória ao contrato, por meio da qual se pretende estipular uma consequência em virtude de uma ação ou omissão, de caráter econômico. O dispositivo tem por finalidade estimular o devedor a cumprir a obrigação, quando ele tenha a ciência acerca da sanção relativa caso ocorra a insatisfação desta.
Pelo entendimento acima exposto, não cabe aplicar o disposto no art. 9º da Lei de Usura a relações que não digam respeito ao contrato de mútuo feneratício, motivo pelo qual não haveria problema das partes estipularem valores acima do limite de 10% do valor do contrato para negócios distintos do mútuo, prevalecendo a livre convenção entre as partes, observado o art. 420 do Código Civil.
 (...) 
31. Com todas as vênias, não cabe aplicar os limites da Lei de Usura nos contratos administrativos, uma vez que não tem a multa contratual finalidade de remunerar a Administração Pública, como ocorre no contrato de mútuo, e sim a de servir de meio de coerção, com caráter punitivo.
 (...) 
33. A Constituição da República veda os tributos que produzam efeito de confisco, ou seja, a tomada compulsória da propriedade privada pelo Estado, sem indenização, à luz do disposto no inc. IV do art. 150 da CR (PAULSEN, Leandro. Direito Tributário. Porto Alegre: Livraria do Advogado, 2005, p. 239) .
 (...) 
38. No caso da cláusula penal, o limite já foi previsto pelo legislador no art. 412 do Código Civil, que reza que o valor da cominação imposta na cláusula penal moratória ou compensatória não pode exceder o da obrigação contratual principal, sendo a primeira devida em caso de inadimplemento contratual por mora (atraso) no cumprimento das obrigações e a segunda no caso de inadimplemento capaz de gerar rescisão parcial ou total do contrato celebrado.
Evidencia-se, pela coerência dos argumentos expostos e diante da ressalva original constante do relatório que embasou o Acórdão 145/2004-TCU-Plenário, adotado como referência para os demais julgados que seguiram linha semelhante, a possibilidade de evolução da jurisprudência do Tribunal no que tange à reavaliação da adoção da Lei de Usura como critério apto a nortear o percentual máximo da multa moratória aplicável aos contratos administrativos.
Vale dizer a esse respeito, na linha do preconizado no Acórdão 1624/2020-TCU-Plenário, da relatoria do Min. Benjamin Zymler, a inexistência de óbice à consideração do novo entendimento, desde que, de acordo com o art. 489, inciso VI, do Código de Processo Civil (aplicável subsidiariamente no âmbito desta Corte - art. 298 do Regimento Interno do TCU) , sejam expostas as razões para a superação da linha até então adotada, o que se reputa ser o caso presente pelas razões até aqui expostas.
Outrossim, não possui lugar a aplicação do art. 23 da Lei de Introdução às Normas do Direito Brasileiro - LINDB, principalmente, porque com a aplicação do limite máximo de multa previsto no art. 412 do Código Civil, o Tribunal simplesmente dará efetividade a uma norma já existente, de aplicação subsidiária aos contratos administrativos, ao revés de buscar a aplicação analógica de uma lei que somente tem aplicação a contratos de mútuo, conforme relatada jurisprudência do STJ e STF. Não se trata de nova interpretação, mas de novo fundamento jurídico a ser considerado com o fim de alterar o curso da jurisprudência até então dominante no TCU.
Art 23. A decisão administrativa, controladora ou judicial que estabelecer interpretação ou orientação nova sobre norma de conteúdo indeterminado, impondo novo dever ou novo condicionamento de direito, deverá prever regime de transição quando indispensável para que o novo dever ou condicionamento de direito seja cumprido de modo proporcional, equânime e eficiente e sem prejuízo aos interesses gerais.
Pelos argumentos expostos, submeto à consideração do Exmo. Relator proposta de acolher o entendimento de que o valor máximo da cominação penal moratória ou compensatória deve ser a obrigação contratual principal, nos termos do art. 412 do Código Civil, de aplicação subsidiária aos contratos administrativos consoante o disposto no art. 54 da Lei 8.666/1993, o que levaria à exclusão desse item da proposta de encaminhamento constante da instrução técnica de peça 26.
Após esse processo, outras instruções desta Unidade Técnica foram nesse sentido, a exemplo das elaboradas nos TCs Processo 009.746/2021-8 e Processo 047.784/2020-2. No âmbito deste último processo, recentemente, foi proferido o Acórdão 830/2021-TCU-Plenário, relator o Ministro- Substituto Marcos Bemquerer Costa, que acompanhou a instrução desta Unidade Técnica, já com esse novo entendimento.
Por fim, ressalte-se que esse novo entendimento está, inclusive, em consonância com a nova lei de licitações (Lei 14.133/2021, art. 156, § 3º) , que, diferentemente de sua antecessora, foi taxativa quanto ao limite máximo da multa:
Art. 156. Serão aplicadas ao responsável pelas infrações administrativas previstas nesta Lei as seguintes sanções:
[...]
II - multa; [...]
§ 3º A sanção prevista no inciso II do caput deste artigo, calculada na forma do edital ou do contrato, não poderá ser inferior a 0,5% (cinco décimos por cento) nem superior a 30% (trinta por cento) do valor do contrato licitado ou celebrado com contratação direta e será aplicada ao responsável por qualquer das infrações administrativas previstas no art. 155 desta Lei.
Sendo assim, ante o arrazoado feito pela Secretária da Selog no bojo da peça 28 do TC Processo 033.726/2020-5, que busca modificar a jurisprudência do TCU acerca do assunto em análise, e com base no recente Acórdão 830/2021-TCU-Plenário, relator o Ministro-Substituto Marcos Bemquerer Costa, é possível concluir que seria regular a sanção prevista no edital do Pregão Eletrônico 21/2021, que impõe a aplicação de algumas multas no percentual de 20% do valor contratado ou da proposta da licitante. Portanto, nesse ponto, entende-se ser a alegação do representante também improcedente.
Feitas essas considerações, apesar de configurado o pressuposto do perigo da demora, propõe-se indeferir o pedido de medida cautelar, uma vez ausente o pressuposto da plausibilidade jurídica e caracterizado o perigo da demora reverso.
Ademais, entende-se que os elementos constantes dos autos permitem, desde já, a   
E. IMPACTO DOS ENCAMINHAMENTOS PROPOSTOS  avaliação quanto ao mérito da presente representação como improcedente.	
	Haverá impacto relevante na Unidade Jurisdicionada e/ou na sociedade, decorrente dos encaminhamentos propostos?
	Não

	F. PEDIDO DE INGRESSO AOS AUTOS, DE INFORMAÇÕES/VISTAS/CÓPIAS, E DE SUSTENTAÇÃO ORAL

	Há pedido de ingresso aos autos?
	Não

	Há pedido de informações/vistas/cópia do processo?
	Não

	Há pedido de sustentação oral?
	Não

	G. PROCESSOS CONEXOS E APENSOS

	Há   processos   conexos   noticiando possíveis irregularidades na contratação ora em análise?
	Não

	Há processos apensos?
	Não

	H. PROPOSTA DE ENCAMINHAMENTO

Em virtude do exposto, propõe-se:
30.1. conhecer da representação, satisfeitos os requisitos de admissibilidade constantes no art. 113, § 1º, da Lei 8.666/1993, c/c o art. 237, inciso VII e parágrafo único, do Regimento Interno/TCU, e no art. 103, § 1º, da Resolução - TCU 259/2014;
30.2. no mérito, considerar a presente representação improcedente;
30.3. indeferir o pedido de concessão de medida cautelar formulado pelo representante, tendo em vista a inexistência dos elementos necessários para sua adoção;
30.4. informar à Universidade Federal do Paraná e ao representante do acórdão que vier a ser proferido, destacando que o relatório e o voto que fundamentam a deliberação ora encaminhada podem ser acessados por meio do endereço eletrônico www.tcu.gov.br/acordaos; e
30.5. arquivar os presentes autos, nos termos do art. 250, I, c/c art. 169, V, do Regimento   Interno deste Tribunal".
2.	O Sr. Secretário da Selog manifestou-se de acordo com as análises e propostas contidas na instrução (peça 16) .
É o Relatório.

Simone Rosy do Nascimento Costa (OAB/SC 43.503) e outros, representando a Empresa Orbenk Administração e Serviços Ltda.

Não atuou.

REPRESENTAÇÃO. INDÍCIOS DE IRREGULARIDADES CONSISTENTES NO DESCUMPRIMENTO, EM NOVO CERTAME LICITATÓRIO, DE ORIENTAÇÃO DESTE TRIBUNAL TRAÇADA SOBRE CERTAME ANTERIOR PROMOVIDO PELA MESMA ENTIDADE. CONHECIMENTO. IMPROCEDÊNCIA DAS ALEGAÇÕES DA REPRESENTANTE. NÃO PROVIMENTO. ARQUIVAMENTO.

REPRESENTAÇÃO (REPR)

Secretaria de Controle Externo de Aquisições Logísticas - Selog.

Tratam os autos de Representação, apresentada pela licitante Orbenk Administração e Serviços Ltda., que noticia possíveis indícios de descumprimento do Acórdão 2791/2020-TCU-Plenário, Relator Ministro Aroldo Cedraz, prolatado em representação também de sua autoria (TC Processo 033.693/2020-0) , no novo edital publicado pela Universidade Federal do Paraná - UFPR, Pregão Eletrônico 21/2021, cujo objeto é a contratação de "empresa especializada na prestação de serviços terceirizados de limpeza e conservação, com dedicação exclusiva de mão de obra, contemplando fornecimento de materiais e equipamentos", para o atendimento de necessidades da entidade licitante (Seção A da instrução da unidade técnica) .
A representante alega, em essência, que: (i) a UFPR, apesar de ter tido ciência (item 1.6.1 do referido Acórdão 2791/2020-TCU-Plenário) de que o estabelecimento de multa no percentual de 20% "pode resultar em um ônus desproporcional para a contratada, o que pode frustrar o caráter competitivo do certame, em afronta ao princípio da razoabilidade e à jurisprudência do TCU", continua utilizando o mesmo percentual em novo certame licitatório; e que (ii) a UFPR se omitiu, em seu novo edital, em usar "o Instrumento de Medição de Resultado - IMR - para avaliar os níveis de qualidade de prestação de serviços esperados do contratado e para definir as adequações de pagamento para o caso de o serviço ser prestado com qualidade inferior, embora o edital seja baseado na instrução normativa Seges 5/2017" (§ 1º da instrução) .
Em razão da alegada ocorrência dessas irregularidades, a representante solicita que este Tribunal determine cautelarmente a suspensão do referido pregão eletrônico, até deliberação definitiva a respeito do assunto, e que, após verificar a procedência das alegações, determine a anulação do certame (§ 2º da instrução) .
Antecipo que acolho as análises e conclusões da unidade técnica como razões de decidir. Uma vez que sua instrução foi integralmente transcrita para o relatório que precede esta proposta de deliberação, abstenho-me de repetir todas as considerações apresentadas, sem prejuízo dos comentários que faço a seguir.
A Selog opina pelo conhecimento da representação, posto que atende a todos os requisitos de admissibilidade previstos nos normativos que regem a matéria (§ 3º da instrução) .
No mérito, e com relação à utilização do IMR, a unidade técnica aponta que tal instrumento consta expressamente dos itens 12.8 e 13 do edital do Pregão Eletrônico 21/2021 e também de seu Anexo XVI, que traz um Modelo de IMR, a ser utilizado na contratação, que segue o mesmo padrão do Anexo V-B da IN Seges 5/2017, pelo que tal alegação deve ser tida por improcedente (§§ 9º a 12 da instrução) . Também não é procedente, segundo a unidade técnica, a alegação de que o edital faz confusão entre o IMR e as sanções contratuais, uma vez que as duas questões encontram-se tratadas separadamente, em seções específicas do edital e do termo de referência (§ 13 da instrução) .
Concordo integralmente com a unidade técnica.
Quanto à vedação de utilização de percentual de 20% para multas administrativas previstas em edital, a unidade técnica aponta inicialmente que a antiga Lei de Licitações (incidente sobre o presente caso) não previa limite para o valor das sanções administrativas contratuais. Frente a essa ausência, e no intuito de evitar que sanções excessivas restringissem o interesse em contratar com a administração pública e, assim, se tornassem restrições à competitividade dos certames, este Tribunal utilizou em alguns acórdãos o parâmetro estabelecido na Lei da Usura (Decreto 22.626/1933, revigorado por decreto sem número de novembro de 1991) , que estabelecia não ser válida a cláusula penal superior ao percentual de 10% da dívida (§§ 15 a 18 da instrução) .
Com relação ao caso sob análise, a Selog aponta que o percentual de 10% foi ultrapassado nas sanções previstas em diversos itens do edital (§ 21 da instrução) , o que, em princípio, poderia representar uma violação ao entendimento desta Corte, acerca do qual a UFPR havia efetivamente sido cientificada (§ 20 da instrução) .
Não obstante isso, a unidade técnica opina em sentido diverso.  
Com relação à possibilidade de restrição no interesse das empresas fornecedoras dos serviços e consequente restrição à competitividade, a unidade técnica destaca que 20 empresas participaram do certame, ofertando 74 lances, que conduziram, ao final, a uma redução de 21% no preço inicial, o que representa ampla participação e acirrada disputa no caso concreto (§ 22 da instrução) .
Relativamente à utilização pelo Tribunal do limite estabelecido na Lei de Usura, que constou da orientação transmitida à UFPR, a unidade técnica propõe alteração no entendimento da Corte, especialmente pelas seguintes razões:
a Advocacia Geral da União, por meio do Parecer 00008/2020/CPLC/DEPCONSU/PGF/AGU, já opinou no sentido de que o limite máximo da multa contratual moratória ou compensatória nos contratos administrativos deveria ser o valor da obrigação principal, com base no art. 412 do Código Civil, aplicável subsidiariamente aos contratos administrativos por força do art. 54, caput, da Lei 8.666/93, o que excluiria a aplicação subsidiária da Lei de Usura e da Lei 9.430/1996 (§§ 8º e 9º da transcrição contida no § 24 da instrução) ;
o Acórdão 1624/2020-TCU-Plenário, Relator Ministro Benjamin Zymler, já havia afirmado a inexistência de óbice à utilização de percentual maior, desde que sejam expostas as razões para superação do referido limite, conforme art. 489, inciso VI, do Código de Processo Civil, de aplicação subsidiária no processo deste Tribunal (§ 10 da transcrição contida no § 24 da instrução) ;
o recente Acórdão 830/2021-TCU-Plenário, Relator Ministro-Substituto Marcos Bemquerer Costa, já havia validado o entendimento agora expresso pela unidade técnica em sua instrução, no sentido da possibilidade de superação do limite de 10% em multas editalícias ou contratuais  (§ 25 da instrução) ;
a utilização de multas no patamar de 20% encontra-se albergada pelo art. 156, § 3º, da Lei 14.133/2021 (Nova Lei de Licitações) , que estabelece o limite de 30% para as sanções previstas no edital e no contrato, superando, como isso, por sua especialidade, as aplicações subsidiárias retro mencionadas (§ 26 da instrução) .
13.	Por essas razões, e apesar de a UFPR ter sido efetivamente cientificada da inadequação da utilização do percentual de 20% em sanções editalícias e contratuais, a Selog, ponderando que não deve ser dada consequência prática a essa falha, propõe que a alegação da representante seja considerada improcedente também com relação a essa segunda questão. 
14.	Concordo com as ponderações e conclusão da unidade técnica. 
15.	Como retro demonstrado, mesmo antes da Nova Lei de Licitações, já havia outros dispositivos legais, de aplicação subsidiária mais tangíveis que a Lei de Usura, que permitiam parâmetros mais elevados de fixação de sanções administrativas. Ademais, na ciência que foi dada à UFPR, este Tribunal utilizou-se de um limite, que não constava da Lei 8.666/93, expressamente com a finalidade de evitar riscos de restrição à competitividade, o que claramente não ocorreu no presente caso. Por último, é importante destacar que o novo valor obtido para a prestação dos serviços, fruto do pregão sob análise, é inferior àquele constante do contrato anterior (§§ 5º a 7º da instrução) , pelo que, se anulado o novo certame em razão do descumprimento formal do entendimento anteriormente noticiado à UFPR, a manutenção e prorrogação do contrato anterior provocaria prejuízo à entidade. 
16.	As propostas finais uniformes da unidade técnica, com as quais concordo, são no sentido do conhecimento da representação, por atender os requisitos de admissibilidade previstos; do indeferimento da cautelar, por ausência de plausibilidade jurídica das razões elencadas; e da improcedência da representação (§§ 22.1 a 22.6 da instrução) .
Assim, aquiescendo com essas propostas, manifesto-me por que o Tribunal adote o Acórdão que ora submeto à deliberação deste Colegiado.
TCU, Sala das Sessões, em 14 de julho de 2021.
AUGUSTO SHERMAN CAVALCANTI 
Relator